臺灣彰化地方法院刑事判決　　　　　　　96年度易字第1353號
公　訴　人　臺灣彰化地方法院檢察署檢察官
被　　　告　乙○○
上列被告因詐欺等案件，經檢察官提起公訴（96年度偵緝字第
498 號），本院判決如下：
    主  文
乙○○幫助意圖為自己不法之所有，以恐嚇使人將本人之物交付
，處有期徒刑陸月，如易科罰金，以新臺幣壹仟元折算壹日，減
為有期徒刑參月，如易科罰金，以新臺幣壹仟元折算壹日。
    犯罪事實
一、乙○○明知國內社會上層出不窮之詐騙集團或不法份子為掩
    飾其不法行徑，避免執法人員之追究及處罰，經常利用他人
    之存款帳戶掩人耳目，因此，在客觀上可以預見一般取得他
    人帳戶使用之行徑，常與行財產犯罪所需有密切關連，竟因
    經濟陷於困頓而起貪念，對於其提供帳戶雖無引發他人萌生
    犯罪之確信，但因出售帳戶有利可圖，仍以縱若他人持其存
    摺、提款卡、印鑑章及密碼作為實施財產犯罪之轉帳、收款
    犯罪工具亦不違反其本意，竟基於幫助他人從事犯罪行為之
    不確定故意，於民國95年10月間某日，將其申設之臺灣郵政
    股份有限公司田中內灣郵局帳戶（局號：0000000 號、帳號
    ：0000000 號）之提款卡及密碼，以不詳代價，提供予姓名
    年籍均不詳綽號「林代書」之成年男子使用，旋於95年12月
    21日，丁○○遭犯罪集團成員以佯稱訂閱兒童故事書為由，
    致丁○○陷於錯誤，於同日上午10時許，前往臺中縣霧峰鄉
    霧峰郵局匯款新台幣（下同）1 萬4 千元至乙○○上開帳戶
    內。另於95年12月20日、同年月22日，丙○○、甲○○分別
    遭犯罪集團成員恐嚇稱：「不拿錢出來要對伊家人不利」，
    及「不還債要綁架伊兒子或伊的兩隻腳」等語，致丙○○、
    甲○○均心生畏懼，丙○○先後於95年12月20日，在臺中縣
    大雅鄉臺灣銀行，自其所有之中國國際商業銀行活期儲蓄存
    款帳戶（帳號：00000000000 號）轉帳9 千元、2 萬1 千元
    ，復前往臺中縣大雅郵局匯款1 萬8 千元至乙○○上開帳戶
    內，甲○○則於95年12月22日中午12時42分許，前往彰化縣
    花壇鄉花壇郵局匯款3 萬元至乙○○上開帳戶內，再由該犯
    罪集團成員中姓名年籍不詳之成年人，立即將前揭入帳款項
    全數領出，以此等方式詐騙及恐嚇財物得手。嗣經丁○○、
    甲○○察覺有異，而向警方報案後，循線查知上情。
二、案經丙○○、甲○○告訴及彰化縣警察局田中分局報請臺灣
    彰化地方法院檢察署檢察官偵查起訴。
    理  由
壹、程序部分
一、按現役軍人犯陸海空軍刑法或其特別法之罪，依本法之規定
    追訴審判之，軍事審判法第1 條第1 項前段定有明文。再陸
    海空軍刑法於90年10月2 日修正公布施行，其中第76條第1
    項規定「現役軍人犯刑法下列之罪者，除本法另有規定外，
    依各該規定處罰：十、恐嚇及擄人勒贖罪章」，將現役軍人
    犯刑法第346 條第1 項恐嚇取財罪，列入陸海空軍刑法之範
    疇予以規範，是僅現役軍人犯陸海空軍刑法或其特別法之罪
    ，如其犯罪及發覺均在任職服役中，始應依軍事審判法之規
    定追訴審判。經查，被告乙○○出售上開帳戶而為本件幫助
    詐欺、恐嚇取財犯行之時點為95年10月間某日，於96年1 月
    4 日為警循線查獲，又其於95年1 月19日入伍，同年8 月3
    日退伍，有其個人兵籍資料查詢結果1 紙在卷可按，是其犯
    罪及查獲時均不具現役軍人身份，本院自有審判權，合先敘
    明。
二、按被告以外之人（包括證人、鑑定人、告訴人、被害人及共
    同被告等）於審判外之陳述雖不符刑事訴訟法第159條之1至
    之4等4條之規定，而經當事人於審判程序同意作為證據，法
    院審酌該言詞陳述或書面陳述作成時之情況，認為適當者，
    亦得為證據；當事人、代理人或辯護人於法院調查證據時，
    知有刑事訴訟法第159條第1項不得為證據之情形，而未於言
    詞辯論終結前聲明異議者，視為有前項之同意，同法第159
    條之5 定有明文。立法意旨在於傳聞證據未經當事人之反對
    詰問予以核實，原則上先予排除。惟若當事人已放棄反對詰
    問權，於審判程序中表明同意該等傳聞證據可作為證據；或
    於言詞辯論終結前未聲明異議，基於尊重當事人對傳聞證據
    之處分權，及證據資料愈豐富，愈有助於真實發見之理念，
    且強化言詞辯論主義，使訴訟程序得以順暢進行，上開傳聞
    證據亦均具有證據能力。查本案全部卷證，公訴人及被告均
    不爭執其證據能力，本院復衡以該等供述證據作成時之情況
    ，應為適當，是可認後述所引用證據之證據能力均無疑義。
貳、認定犯罪事實所憑之證據及理由
一、訊據被告乙○○僅坦承申設上開帳戶之事實不諱，惟矢口否
    認有何幫助詐欺、幫助恐嚇取財之犯行，辯稱：伊於95年10
    月間，看報紙得知提款卡可以代辦現金卡及信用貸款，便將
    上開提款卡及密碼寄給高雄縣路竹鄉之林代書，伊沒有將帳
    戶出租或出借他人云云。經查：
    （一）上開臺灣郵政股份有限公司田中內灣郵局帳戶（局號
          ：0000000 號、帳號：00 00000號），確係被告於95
          年4 月4 日申設等情，業經被告自承在卷（見本院96
          年11月27日審判筆錄），並有其開戶資料、客戶歷史
          交易清單各1 份附卷可稽。再被害人丁○○因受詐欺
          陷於錯誤及被害人丙○○、甲○○因恐嚇集團成員上
          述之恐嚇訊息，因而心生畏懼而分別依指示於上開時
          、地，如數匯款至被告上開帳戶內一節，已據證人即
          被害人丁○○、丙○○、甲○○於警詢中證述明確，
          復有臺中國國際商業銀行新臺幣存摺類存款存摺影本
          、國內郵政匯款執據、彰化縣警察局彰化分局受理刑
          事案件報案三聯單各1 紙存卷可參，足認被告上開帳
          戶確供詐騙集團向被害人詐欺或恐嚇取財所用無誤。
    （二）被告雖執前詞置辨，然向金融機構申請現金卡或申辦
          信用貸款，需提出申請書並檢附在職證本、身分證、
          財力或所得證明等資料，於金融機構徵信審核通過後
          ，再辦理對保等手續，俟上開貸款程序完成後再行撥
          款，貸款人毋庸交付金融卡或密碼予貸款之金融機構
          ；且信用貸款為金融機構之業務範圍，被告若有貸款
          需要，本得直接、親自至金融機構申請，其捨此正當
          、便宜之管道不為，而大費周章委由他人代辦，且被
          告復自承全然不知該代辦人員之年籍資料，且記載聯
          絡方式之資料亦已遺失等情，其率爾將帳戶之存摺、
          提款卡及密碼交予該不詳之成年人，全無掛心核貸之
          款項立遭代辦者冒領一空，實與常理有違；又被告先
          稱係為辦理現金卡，於本院審理時又改稱欲辦理信用
          卡、信用貸款云云，前後供詞反覆，已難採信，又其
          既於96年1 月4 日因涉嫌詐欺取財案件為警通知製作
          筆錄後，復未積極提供其辯稱之代辦者聯絡電話、姓
          名資料供警方偵辦，亦悖於社會常情，益徵被告所辯
          顯係臨訟卸責之詞，實不足取。
    （三）另自犯罪集團之角度審酌，渠等既知利用他人之帳戶
          掩飾犯罪所得，當知社會上一般正常之人如帳戶存摺
          、提款卡、印鑑遭竊或遺失，為防止拾得或竊得之人
          盜領其存款或做為不法使用而徒增訟累，必於發現後
          立即報警或向金融機構辦理掛失止付，在此情形下，
          如仍以該帳戶作為犯罪工具，則在渠等向他人詐騙或
          恐嚇取財，並誘使被害人將款項匯入該帳戶後，極有
          可能因帳戶所有人掛失止付而無法提領，則渠等大費
          周章從事於犯罪之行為，甘冒犯罪後遭追訴、處罰之
          風險，卻只能平白無故替原帳戶所有人匯入金錢，而
          無法得償犯罪之目的，是以犯罪集團若非確定該帳戶
          所有人不會報警或掛失止付，以確定渠等能自由使用
          該帳戶提款、轉帳，當不至於以該帳戶從事犯罪，準
          此，在該帳戶係拾得或竊得之情形，實無發生之可能
          。再衡以被害人匯入款項至被告上開帳戶後，隨即遭
          領取（參被告所開立上揭帳戶之歷史交易記錄），更
          足見該詐騙集團，於向被害人詐騙或恐嚇取財之時，
          確有把握該帳戶不會被帳戶所有人掛失止付，益顯被
          告確有將上開帳戶之存摺、提款卡及密碼提供予犯罪
          集團使用無疑。
    （四）按刑法上之故意，區分直接故意（確定故意）與間接
          故意（不確定故意），「行為人對於構成犯罪之事實
          ，明知並有意使其發生者」為直接故意，「行為人對
          於構成犯罪之事實，預見其發生而其發生並不違背其
          本意者」為間接故意。被告率將自己所有存摺、提款
          卡及密碼交予他人使用，且與對方並不相識，衡之常
          情，就一般具有相當社會經驗之人而言，當可輕易預
          見對方蒐集存摺係供作非法使用。再者，蒐集他人存
          摺帳戶作為被害人匯入款項之交易媒介，用以隱匿真
          正犯罪者身分及資金流向之犯罪模式，多係用於俗稱
          恐嚇取財、擄鴿或擄車勒贖或詐欺犯罪，此乃一般使
          用人頭帳戶常見之非法利用類型，復經大眾傳播媒體
          再三披露，被告亦無從諉為不知，該不詳姓名成年男
          子於取得被告提供之存摺帳戶後，嗣經用於詐欺及恐
          嚇取財之不法用途，此一犯罪手法仍未逸脫於被告幫
          助他人犯罪意思之外，即屬被告所預見。被告提供存
          摺、提款卡及密碼予他人即是將帳戶提供予他人作為
          人頭帳戶，且縱他人可能作為上開犯罪用途，其亦無
          法管理控制，又容任該項犯罪行為之繼續實現，毫無
          積極取回前揭物品或其他主觀上認為不致發生該項犯
          罪結果之確信，足徵前揭犯罪行為自仍不違其本意，
          被告應具有幫助他人詐欺及恐嚇取財犯罪之間接故意
          。又被告交付上開存摺、提款卡及密碼等物，既非詐
          欺及恐嚇取財罪之構成要件行為，且查無任何證據足
          資證明被告與該不詳姓名年籍成年之詐騙集團或恐嚇
          取財集團成員間有何犯意聯絡，足認被告應僅係出於
          幫助犯罪之行為。
    （五）綜上所述，被告否認幫助詐欺、恐嚇取財之犯行，核
          屬事後卸責之詞，不足採信。本案事證明確，被告犯
          行，洵堪認定。
二、按以恐嚇使人將物交付，有時固亦含有詐欺性質，但與詐欺
    罪之區別，則在行為人對於被害人所用之手段，有無施用威
    嚇使人心生畏懼之情形為斷。行為人僅使被害人陷於錯誤，
    誤信為應交付財物而交付者，為詐欺，使被害人發生畏懼心
    ，明知不應交付財物而交付者，為恐嚇。然因恐嚇手段，常
    以虛假之事實為內容，故有時不免含有詐欺之性質，倘含有
    詐欺性之恐嚇取財行為，足使人心生畏懼，自應僅論以高度
    之恐嚇取財罪，殊無再適用詐欺取財罪之餘地（最高法院28
    年上字第1238號判例、30年上字第668 號判例及84年臺上字
    第1993號判決意旨可資參照），是詐欺取財罪與恐嚇取財罪
    ，所保護之法益雖均為財產法益，並均附隨保障財產處分之
    自由法益，且雖均以行為人「意圖為自己或第三人不法之所
    有」，及「使人交付財物」為構成要件，然細究立法者所制
    定之條文內涵，其所保護財產處分之自由法益仍有層次上之
    差異，其所不同者，即為「行為人之行為及因此造成被害人
    產生何種心理影響而決定交付財物」，此亦為區別詐欺取財
    與恐嚇取財之判斷核心；倘行為人係單純施以詐術，而被害
    人依其充分之自由意識（不涉及被害人是否有足夠之知識及
    資訊可參考）判斷後仍陷於錯誤，致自願性的決定交付財物
    ，即屬詐欺取財；反之，倘行為人係以使被害人心生畏懼以
    壓制其自由意識之方式（不論手段是否涉及欺騙），使被害
    人在恐懼之心理強制下不得已而交付財物，即屬恐嚇取財。
    是本件犯罪集團以「不拿錢出來要對家人不利」、「不還債
    要綁架伊兒子或伊的兩隻腳」之言語通知被害人丙○○、甲○○，其所稱內容雖非真實，但其目的顯然係以此一恐嚇性
    之言語內容，使被害人等心生畏懼而壓制其自由決定之意識
    ，不得不交付財物，應屬恐嚇取財無疑。次按刑法上之幫助
    犯，係對於犯罪與正犯有共同之認識，而以幫助之意思，對
    於正犯資以助力，而未參與實施犯罪之行為者而言（最高法
    院75年度臺上字第1509號、84年度臺上字第5998號、88年度
    臺上字第1270號判決參照），查被告僅單純提供存摺帳戶予
    他人詐欺及恐嚇取財犯罪使用，且亦無證據證明被告確有參
    與詐欺及恐嚇取財犯行之構成要件行為，核其所為係犯刑法
    第30條第1 項、第339 條第1 項、第346 條第1 項之詐欺取
    財罪及恐嚇取財罪之幫助犯，被告以一幫助行為，同時觸犯
    上開二罪名，為想像競合犯，應依刑法第55條之規定，從一
    重之幫助恐嚇取財罪處斷，並依刑法第30條第2 項規定，按
    正犯之刑減輕之。爰審酌被告率然提供帳戶予他人犯罪使用
    ，造成遭受詐騙或恐嚇之人追查贓款及實際犯罪行為人發生
    阻礙，對於社會治安仍具有相當之危害性，及其犯罪動機、
    目的、手段、於偵審中仍矢口否認犯行之態度、智識程度等
    一切情狀，量處如主文所示之刑，並諭知科罰金之折算標準
    ，以示懲儆。又被告於行為後，中華民國96年罪犯減刑條例
    業經公佈，並自96年7 月16日起施行，依該條例第2 條規定
    ，犯罪在96年4 月24日以前者，除本條例另有規定外，應予
    減刑，本件被告犯罪時間係在96年4 月24日之前，復無其他
    所定不應減刑之情形【被告係於中華民國96年罪犯減刑條例
    生效施行後之同年8 月2 日，始經臺灣彰化地方法院檢察署
    發佈通緝，此有該署彰檢良偵智緝字第965 號通緝書1紙 在
    卷可稽，是被告並無前開條例第5 條所定之不得減刑之適用
    （法院辦理96年減刑案件應行注意事項第9 點參照），附此
    敘明】，爰依該條例第2 條第1 項第3 款之規定，減其刑期
    2 分之1 ，並諭知易科罰金之折算標準。再被告交付予前揭
    不法集團成員之前開存摺、提款卡等物，雖係被告供犯罪所
    用之物，然既已交付該不法集團成員使用，且並無約定交還
    之時間，顯見被告已有移轉其所有權予該不法集團成員之意
    ，從而，上揭物品既非被告所有，且均非違禁物，爰不另宣
    告沒收，附此敘明。
據上論斷，應依刑事訴訟法第299 條第1 項前段，刑法第30條第
1 項前段、第2 項、第339 條第1 項、第346 條第1 項、第55條
、第41條第1 項前段，中華民國96年罪犯減刑條例第2 條第1 項
第3 款、第7 條、第9 條，刑法施行法第1 條之1 第1 項、第2
項前段，判決如主文。
本案經檢察官蔡明達到庭執行職務。
中　　華　　民　　國　　96　　年　　12　　月　　11　　日
                  刑事第一庭    審判長法官  簡璽容
                                法      官  郭麗萍
                                法      官  胡宜如
以上正本證明與原本無異。
如不服本判決，應於送達後10日內向本院提出上訴狀（須附繕本
）。
告訴人或被害人對於判決如有不服具備理由請求檢察官上訴者，
其上訴期間之計算係以檢察官收受判決正本之日期為準。
中　　華　　民　　國　　96　　年　　12　　月　　11　　日
                                書  記  官  蕭秀吉
附錄本案論罪科刑法條：
中華民國刑法第339條
意圖為自己或第三人不法之所有，以詐術使人將本人或第三人之
物交付者，處5 年以下有期徒刑、拘役或科或併科1 千元以下罰
金。
以前項方法得財產上不法之利益或使第三人得之者，亦同。
前二項之未遂犯罰之。
中華民國刑法第346條
意圖為自己或第三人不法之所有，以恐嚇使人將本人或第三人之
物交付者，處6 月以上5 年以下有期徒刑，得併科1 千元以下罰
金。
以前項方法得財產上不法之利益，或使第三人得之者，亦同。
前二項之未遂犯罰之。
